臺灣高等法院民事判決　　　　　　　　　　　　　　九十三年度上易字第六０三號
　　上　訴　人　甲○○
　　訴訟代理人　歐宇倫律師
　　　　　　　　王嘉斌律師
　　被 上訴 人　乙○○○
　　訴訟代理人　謝世瑩律師
右當事人間請求返還不當得利事件，上訴人對於中華民國九十三年五月三十一日臺灣
臺北地方法院九十三年度訴字第八八七號第一審判決提起上訴，本院於九十三年十一
月十五日言詞辯論終結，茲判決如下：
    主      文
上訴駁回。
第二審訴訟費用由上訴人負擔。
    事      實
甲、上訴人方面：
一、聲明：(一)原判決廢棄。(二)駁回被上訴人在第一審之訴。
二、陳述：除與原判決記載相同者外，補稱略以：
  (一)證人陳東海為被上訴人之丈夫，其所為之證詞難免有偏頗之虞，已不足為證，且
    該六十萬元為陳東海交付予上訴人，非屬被上訴人所交付，而陳東海亦有向上訴
    人借貸六十八萬元，故上訴人並未積欠陳東海任何之金錢，則陳東海與本事件之
    關係密切，其之證詞關係自身之利益甚劇，更有偏頗之危險，顯不可採。又陳東
    海於原審證稱：「（六十萬）是原告的私房錢，原告怕我知道有拿錢給他，．．
    」等語，則該款項於八十三年時為被上訴人之私房錢，陳東海斷無可能於八十三
    年時會知道該六十萬元之存在，而又為何於庭訊時會知道該六十萬元之存在？且
    據被上訴人所稱該六十萬元中另有十萬元為楊王真真所有，則此部分已與陳東海
    所證六十萬元全為被上訴人所有不相符合，可見陳東海之證詞顯屬可疑。再陳東
    海於原審證稱：「我拿支票去公司給被告，我向他討錢，他說沒有錢，要向外面
    調錢，所以我拿支票給他調錢。」等語，另本院證稱：「．其他五十萬、八萬元
    、五萬元、五萬元部份都是我開我的支票給他去調錢，．．」云云，則其證詞亦
    顯與常理不合。從而陳東海之證詞顯不真實，不足憑信。
  (二)另證人楊王真真於原審雖證稱八十三年曾與被上訴人至上訴人之辦公室，交付六
    十萬元予上訴人，並且看到上訴人簽發給被上訴人之收據云云，然查楊王真真於
　　九十三年五月四日原審訊問時，係證述十年前某一日之事，其記憶是否尚清晰，
    顯有可疑，且其證述被上訴人所交付予上訴人之六十萬元中，有十萬元係伊所有
    ，故該六十萬元之交付與伊關係重大，伊怎可能於當日未進入辦公室，以確定被
    上訴人真將該錢交付予上訴人？且該收據僅係為一張名片，證人楊王真真於十年
    後是否還能清楚記憶該名片，顯有疑問，是否足證被上訴人所稱之事實，亦屬可
    疑。
  (三)被上訴人提出上訴人之名片，該名片背面雖記載「茲收到新台幣陸拾萬元正１／
    ９月甲○○」，然該名片收據僅能證明上訴人收到一筆六十萬元之金額，至於到
    底該金額係何人基於何關係所交付，並無法證明，則按民事訴訟法第二百七十七
    條之規定，被上訴人並未盡其應盡之舉證之責，從而並不能以該名片即認定上訴
    人曾收到被上訴人交付之六十萬元，及該六十萬元係被上訴人委託上訴人買賣股
    票之錢。
  (四)系爭六十萬元實係被上訴人之夫陳東海委託上訴人購買寶島銀行之股票，而非被
    上訴人另委託上訴人購買股票之價金。而上訴人於原審提共計六十八萬元之四紙
    支票，係被上訴人與陳東海向上訴人借款後所開出之保證票，上訴人亦已交付六
    十八萬元之現金予陳東海，從而上訴人受託替陳東海購買股票之六十萬元，亦應
    由上訴人主張抵銷而消滅，被上訴人自不得執其夫之債權關係向上訴人主張任何
    權利請求返還。而陳東海確先後簽發四紙支票，向上訴人借款合計六十八萬元，
    有上訴人於八十三年八月十五日、八月二十日、十二月七日，八十四年五月十九
    日自所有華信商業銀行活期儲蓄存款帳戶，分別提領五十萬元、五萬元、五萬元
    、八萬元之存簿可稽，其中一張支票並經被上訴人背書，則該六十八萬元係由被
    上訴人夫婦向上訴人之借款，而該四紙支票為該六十八萬元而簽發之保證票自明
    ，從而上訴人主張抵銷自屬有理由。
  (五)另誠如被上訴人所稱該六十萬元係請求上訴人購買寶島銀行股票而交付，而該六
    十萬元早於八十三年時已交付，被上訴人夫婦亦於八十三年間向上訴人陸續借款
    達六十八萬元，距離上訴人起訴請求上訴人返還該六十萬元之時間長達八年之久
    （上訴人於九十一年九月方向法院聲請核發支付命令），若真如被上訴人所稱，
    該六十萬元係伊自己要求上訴人購買股票之金錢云云，則為何長達八年之時間，
    其未要求上訴人交付寶島銀行之股票或返還該六十萬元？顯見上訴人所稱不實。
三、證據：除援用原審提出者外，補提支票二紙、存款存摺乙件影本為證，並聲請訊
    問證人陳東海及陳王真真。
乙、被上訴人方面：
一、聲明：上訴駁回。
二、陳述：除與原判決記載相同者外，補稱略以：
  (一)系爭新台幣（下同）六十萬元現金確係由證人楊王真真陪同被上訴人於八十三年
    間至上訴人之公司，由被上訴人進入上訴人之辦公室交予被上訴人，委託上訴人
    代理買入寶島銀行之股票，上訴人收到該六十萬元現金後，即交付上訴人之名片
    並在背面記載「茲收到新台幣六十萬元正１／９月甲○○」交予被上訴人作為憑
    據，此已據楊王真真、陳東海於原審及本院證述明確。而證人楊王真真陪同被上
    訴人至上訴人之公司交付六十萬元現金予上訴人後，取得上訴人記載「茲收到新
    台幣六十萬元正１／９月甲○○」之名片作為收據，此乃非常單純之單一事實，
    是證人於十年後還能清楚記憶該名片取得之始末，與常理並不相違。
  (二)上訴人所辯陳東海開立四張支票金額共六十八萬元予上訴人，係陳東海向上訴人
    借貸之用，核與證人陳東海於原審及本院證述不符，並不可採。再者，陳東海於
    原審證稱「（問：提示被證二支票影本四張，有何意見？）我拿支票去公司給被
    告，我向他討錢，他說沒有錢，要向外面調錢，所以我拿支票給他調錢」，於本
    院證稱：「其他五十萬、八萬元、五萬元、五萬元部份都是我開我的支票給他調
    錢」等語，亦與常理無違。蓋當時上訴人積欠陳東海金錢，由陳東海先行簽發遠
    期支票交由上訴人向上訴人之親友調借現金償還予陳東海，迨支票到期之後再由
    上訴人負責將票款存入讓支票兌現，上訴人藉以取得時間的利益清償陳東海之債
    務，與常理實無違背。
  (三)退步言之，縱陳東海有持前開四紙支票向上訴人借款，該事實亦與被上訴人之本
    件請求無關。蓋系爭六十萬元現金係由被上訴人交予上訴人，委託上訴人代理買
    入寶島銀行股票，上訴人收到該六十萬元現金後，即交付上訴人之名片並在背面
    記載「茲收到新台幣六十萬元正１／９月甲○○」，交被上訴人為憑，其委任契
    約僅存於兩造間，要與陳東海與上訴人間之債權債務無關，是上訴人辯稱陳東海
    曾持前開四紙支票向其借款乙節縱使為真，亦不妨害被上訴人之本件請求，其理
    至明。
三、證據：援用原審立證方法。
丙、本院職權調閱原法院九十一年度訴字第五九九六號全卷。
    理      由
一、被上訴人主張：上訴人前於民國八十三年間因受伊之委託，代理買入寶島銀行之
    股票，而取由被上訴人所交付之新台幣（以下同）六十萬元。詎上訴人並未依約
    購入前該股票，亦未將所交付之款項返還，被上訴人乃終止與上訴人間之委任契
    約。為此，依不當得利之法律關係，求命上訴人給付六十萬元及自起訴狀繕本送
    達翌日起算法定遲延利息之判決。
二、上訴人則以：上訴人係受被上訴人之夫陳東海之委託，代理買入寶島銀行之股票
    並收受陳東海所交付之系爭款項，故與被上訴人間並無委任關係存在，亦非由被
    上訴人處收受系爭款項，上訴人主張終止委任關係，並無意義。又陳東海於交付
    系爭款項後，上訴人固未依約代為購入寶島銀行股票，但嗣因陳東海陸續向上訴
    人借款未清償而經以該款項抵償，上訴人迄今並未積欠陳東海款項等語，資為抗
    辯。
三、被上訴人主張伊前於八十三年間，委託上訴人購買寶島銀行股票而交付六十萬元
    之事實，已據提出上訴人之名片乙紙為證，上訴人雖不否認被上訴人所提出者係
    伊所有名片，惟否認系爭六十萬元款項非被上訴人所交付，並以前揭情詞置辯。
    是本件兩造主要所爭執之點為，委託買賣寶島銀行股票並交付六十萬元者，究係
    被上訴人或其夫陳東海。經查：
  (一)上訴人並不否認其上記載「茲收到新台幣陸拾萬元正」之上訴人名片為上訴人所
    有，且為上訴人所親自記載（見本院卷第十八頁）。雖辯稱其上僅記載收到六十
    萬元，但並未記載係被上訴人所交付，故無法證明系爭六十萬元係由被上訴人所
    交付等語。但查，被上訴人既持有上訴人自己親自記載「茲收到新台幣陸拾萬元
    正」之上訴人名片，自應推定係由被上訴人交付其記載之六十萬元，上訴人如否
    認非被上訴人所交付，自應負舉證之責。乃被上訴人雖聲請訊問陳東海，並提出
    支票影本四紙（見原審卷第二九頁），其中八十三年八月二十七日期，面額五萬
    元之本票，並經被上訴人背書，用以證明系爭款項已因陳東海其後陸續向伊借款
    而抵償。
  (二)但查，證人楊王真真於原審已證稱：伊於八十三年間為被上訴人欲委託上訴人購
    買寶島銀行之股票事，偕同被上訴人至上訴人之公司，當時陳東海並未陪同，繼
    之由被上訴人單獨進入上訴人之辦公室交付系爭六十萬元款項，該交付之六十萬
    元，其中十萬元為伊所有。而伊當時目睹被上訴人拿六十萬元進入上訴人之辦公
    室，亦有目睹被上訴人持有前開收據原本（按即前揭名片）等語（見原審卷第七
    二、七三頁）。可信系爭款項係被上訴人為委託上訴人購買寶島銀行股票，而親
    自前往上訴人之辦公室交付，並取得上訴人所交付其上記有收取新台幣六十萬元
    正之上訴人名片，則上訴人以楊王真真就事隔多年之事猶得清晰記憶，核與常情
    有違，其證言不足憑信，並辯稱系爭款項係陳東海委伊購買寶島銀行股票而由陳
    東海所交付云云，已不可採。
  (三)況證人陳東海於原審並證稱：系爭款項係被上訴人的私房錢，被上訴人怕伊知情
    ，所以該款項並非由伊交付系爭款項予上訴人（見原審卷第四二頁）。於本院又
    證稱：「我交給甲○○一千萬元，我太太不知道，我太太在八十三年間也拿六十
    萬元給甲○○我也不知道，事後因為她委託購買股票而沒有拿到股票才講出來」
    等語（見本院卷第三五頁），則證人楊王真真、陳東海二人之證詞，均難為有利
    於上訴人之認定，上訴人所辯係陳陳海交付系爭六十萬元款，委伊購買股票，已
    非可遽信。
  (四)上訴人雖另提出之支票影本四紙與華信銀行活期存款存簿（見原審卷第二九頁，
    本院卷第四五頁、第二九頁），辯稱陳東海交伊六十萬元欲購買股票後，又陸續
    簽發前揭四紙支票向伊借款，其中八十三年八月二十七日期之支票，並經被上訴
    人背書，伊乃提領存款合計交付六十八萬元，雖未代購寶島銀行股票，但已抵償
    完畢等語。但查，陳東海已於本院證稱：「認識（上訴人），民國八十一年間我
    拿壹仟萬元給甲○○，委託他買寶島銀行的股票，他並沒有去買，後來只有還我
    八百五十萬元，尚欠壹佰五十萬元，後來又還給我五萬元、五十萬元、五萬元、
    及八萬元，到目前尚欠我八十二萬元。」等語，於原審並證稱：「我拿（四張）
    支票去公司給被告（即上訴人），我向他討，他說沒有錢，要向外面調，所以我
    拿支票給他調錢」等語（見原審卷第四三頁），則上訴人所稱該四紙支票係陳東
    海向伊借錢所交付，已非可信。況依前揭存簿提款資料，縱可認於前揭四紙支票
    簽發相關期間內，上訴人有提領相關款項之事實，亦僅足以證明上訴人有於提領
    後交付票載金額，此核與陳東海所證稱上訴人後來有交伊五萬元、五十萬元、五
    萬元、及八萬元等節相符，係屬上訴人與陳東海個人與上訴人間之債務往來問題
    ，與被上訴人無涉，自難認伊交付陳東海六十八萬元，即足以抵償被上訴人所交
    付委託購買寶島銀行股票之款項，故此部分亦難為有利於上訴人之認定。
  (五)至上訴人另辯苟伊確有於八十三年間，收受被上訴人交付之系爭購買股票之款項
    ，但於未購買後，何以被上訴人並請求返還，於事隔多年後始為請求，顯見主張
    不實乙節。經按權利行使期間之時效制度設計，目的在於盡速了結權義關係，故
    未即時行使權利非意謂權利不存在。上訴人以被上訴人久未請求返還，辯稱被上
    訴人未交款委託伊購買股票，並不可採。況被上訴人前已於九十一年間，另案依
    委任關係，請求上訴人賠償損害（台北地院九十一年度訴字第五九九六號、本院
    九十二年度上易字第三四○號），雖經駁回確定，亦可認被上訴人並非全無主張
    並行使權利之舉措，上訴人執此為辯，亦不可採。
  (六)綜上，被上訴人主張伊交付系爭六十萬元款項，委託上訴人購買寶島銀行股票，
    其委任關係存乎兩造間，自屬可採。
四、按無法律上之原因而受利益致他人受損害者，應返還其利益。雖有法律上之原因
    而其後已不存在者，亦同，民法第一百七十九條定有明文。本件經查，上訴人於
    收受系爭六十萬元後，迄未依委託購入寶島銀行股票，已為上訴人所自承（見本
    院卷第十七頁）。而被上訴人嗣已以存證信函終止與上訴人間之前揭委任契約，
    並據被上訴人提出九十二年十二月十六日之存證信函影本附卷為證（見原審卷第
    五九頁），且為上訴人自認（見本院卷第十八頁），足認兩造間之委任契約業經
    被上訴人合法終止，則上訴人因本件委任契約而收受被上訴人所交付系爭款項之
    法律上原因，業因委任契約之終止而不存在。從而被上訴人本於不當得利法律關
    係，請求上訴人返還系爭款項及其法定遲延利息，應予准許。
五、綜上所陳，被上訴人請求上訴人返還六十萬元，及自起訴狀繕本送達翌日，即九
    十三年二月十六日起至清償日止，按年息百分之五計算之利息，於法並無不合，
    應予准許。原審判命上訴人如數給付，並依兩造聲請，酌定相當之擔保金額，分
    別宣告假執行或免為假執行，經核並無不合。上訴意旨指摘原判決不當，求予廢
    棄改判，為無理由，應予駁回。上訴人於本院雖聲請訊問證人楊王真真，惟據被
    上訴人稱該證人業已病逝，上訴人亦不爭執，本院自無法再予訊問。又兩造其餘
    攻擊防禦方法，經核與勝負判斷無關，故未予一一審酌論列，應予說明。
六、據上論結，本件上訴為無理由，依民事訴訟法第四百四十九條第一項、第七十八
    條，判決如主文。
中　　　華　　　民　　　國　　九十三　　年　　 十一 　　月　　二十九　　日
                              民事第二庭
                                  審判長法  官  張　耀　彩
                                        法  官  黃  嘉  烈
                                        法  官  王　仁　貴
正本係照原本作成。
不得上訴。
中　　　華　　　民　　　國　　九十三　　年　　 十一 　　月　　 三十 　　日
　　　　　　　　　　　　　　　　　　　　書記官  鄭　兆　璋
